臺灣臺北地方法院刑事判決　　　　　　 96年度簡上字第387號
上　訴　人
即　被　告　甲○○
上列被告因詐欺案件，不服本院中華民國96年8 月31日96年度簡
字第2698號第一審簡易判決（聲請簡易判決處刑案號：臺灣臺北
地方法院檢察署96年度偵字第13330 號），提起上訴，本院管轄
第二審之合議庭審理後，判決如下︰
    主  文
原判決撤銷。
甲○○幫助共同意圖為自己不法之所有，以詐術使人將本人之物
交付，累犯，處有期徒刑肆月，如易科罰金，以新臺幣壹仟元折
算壹日。
    事  實
一、甲○○前因詐欺案件，經本院以95年度易字第920 號判處有
    期徒刑6 月，於上訴後，業經臺灣高等法院以95年度上易字
    第2581號撤銷改判有期徒刑4 月確定，於民國96年4 月17日
    易科罰金執行完畢。詎其仍不知悔改，明知社會上詐騙案件
    層出不窮，詐欺集團多利用人頭帳戶方式將詐欺所得款項匯
    入以逃避查緝，且可預見將自己所有之存摺、金融卡及提款
    密碼等金融帳戶資料提供他人時，有供不法詐騙份子利用，
    而幫助他人為財產犯罪之虞，竟不違背其本意，基於幫助他
    人詐欺之犯意，於96年5 月2 日某時，在不詳地點，將其於
    中國信託商業銀行股份有限公司（下稱中國信託銀行）所開
    立帳號000-0000000000000000號帳戶之存摺、提款卡、提款
    密碼，交付予真實姓名年籍不詳自稱「陳專員」之成年男子
    使用。嗣該不詳姓名之成年男子取得上開帳戶資料後，與真
    實姓名年籍不詳自稱「小月」之成年女子及另2 名不知名之
    成年人，共同基於意圖為自己不法所有之犯意聯絡，於同年
    月6 日晚間9 時許，由「小月」透過網路聊天，佯稱願與乙
    ○○網路交友，惟需至自動櫃員機按鍵操作以確認身分，乙
    ○○不疑有他因而陷於錯誤，依指示於同年5 月7 日凌晨1
    時16分起至2 時1 分止，至位於台北縣新店市○○路上之中
    國信託銀行自動櫃員機按鍵操作，惟其按鍵後竟接續匯款新
    台幣（下同）100 元、5,000 元、28,000元，至甲○○上揭
    中國信託銀行帳戶中。嗣乙○○查覺有異，沒有再繼續匯款
    ，與父母討論後始知受騙，經報警循線查悉上情。
二、案經臺北縣政府警察局新店分局報請臺灣臺北地方法院檢察
    署檢察官偵查後聲請簡易判決處刑。
    理  由
一、訊據上訴人即被告甲○○固坦承有交付上揭中國信託銀行帳
    戶之存摺、提款卡及密碼予該自稱「陳專員」之成年男子，
    惟矢口否認有何幫助詐欺之犯行，並辯稱：伊因急著要用錢
    ，要貸款10萬元，依報載貸款廣告之電話撥打聯絡後，對方
    說要繳交證件、帳戶存摺、提款卡及密碼後才能借錢，伊因
    而依指示交付予該自稱「陳專員」之成年男子，並不知道對
    方利用其帳戶作為詐欺之用，伊亦為被害人云云。
二、本院查：
（一）被害人乙○○係因在網路聊天室聊天時，遭到自稱「小月
      」之女子以確認身分為由詐騙，而在自動櫃員機按鍵匯款
      至被告之上開帳戶等情，業據證人即被害人乙○○於本院
      審理中證述：當天晚上伊在新店家中上網在聊天室聊天，
      密友說要結識朋友，她怕伊是警察所以叫伊到ＡＴＭ作確
      認動作，她說操作方式可以辨識伊是否為警察，之後伊依
      照對方的方式到ＡＴＭ按鍵輸入，後來要伊作匯款動作，
      伊發現情況不對時，已匯款三次至被告之中國信託銀行帳
      戶內，金額分別為100 元、5,000 元、28,000元，因伊不
      熟悉ＡＴＭ之操作方式，所以不知道這是作匯款動作，當
      時共有二女一男教伊如何在ＡＴＭ上操作等語明確，復有
      被告所有之中國信託銀行帳戶開戶基本資料、印鑑卡、帳
      戶歷史交易查詢明細各1 份在卷可稽，足證被害人乙○○
      遭詐騙之前開款項，確均匯入被告所提供之前揭帳戶；而
      該帳戶確有供詐騙集團作為實施詐欺犯行之用。
（二）被告雖辯稱其係因欲辦理貸款，依報載貸款廣告之電話撥
      打聯絡後，對方說要繳交帳戶存摺、提款卡及密碼後才能
      借錢，伊才會交付前開帳戶之存摺、提款卡及密碼云云，
      並提出自由時報貸款廣告1 份、行動電話簡訊2 則為證。
      惟衡諸銀行貸款業務之常情，辦理貸款之金融機構或理財
      公司是否應允貸款？所應探究者，乃係被告之資力、信用
      及償還能力為何，不論如何，均毋需提供個人帳戶之提款
      卡及密碼，換言之，銀行除要求貸款人提供相關身分證明
      及財力證明資料外，並無要求貸款人提供自己帳戶之提款
      卡及密碼作為審核之可能；而依被告自承其先前有過貸款
      經驗，之前貸款時係繳交身分證影本、勞保卡及存摺影本
      給銀行等情，可見被告對於貸款時應繳交之資料知之甚詳
      ，並無提供其個人帳戶之提款卡及密碼之必要。又個人帳
      戶之提款密碼，乃係被告個人所設定，惟有被告自己或與
      自己極為親近之人得以知悉使用，豈能由被告未曾謀面僅
      從報紙上廣告得知之理財公司知悉使用；且被告目的既在
      辦理貸款，倘將其帳戶之提款卡及密碼一併交予對方，則
      於貸款核准撥款時，豈不讓該持有提款卡及密碼之人得以
      輕易領走其所申辦之款項。再者，經本院當庭勘驗前揭2
      則簡訊內容為：(1)「王小姐–如果你認為這樣耍人很好玩
      的話，那你的件我們也沒法幫你辦了，另外手續費的部分
      公司會再請人跟你收取。」、(2)「王小姐–如果你還是不
      接電話的話，我們就依你身分證上面的地址寄發存證信函
      來跟你追繳服務費，到時影響到你之前協商的部分那就不
      好意思了，你自己考慮。」，上開簡訊固可佐證被告曾依
      報載廣告尋求貸款之事實，惟此與是否須繳交帳戶之提款
      卡及密碼才能貸款乙事無涉，被告縱有貸款之意，然交付
      帳戶之提款卡及密碼既非貸款所需且無必要，則被告辯稱
      其交付提款卡及密碼係因辦理貸款之故，顯與常情相違，
      仍無法解免於被告提供其帳戶存摺、提款卡及密碼予姓名
      不詳自稱「陳專員」之成年男子供詐騙集團成員使用之責
      。此外，被告固曾於96年5 月8 日以遺失前揭中國信託銀
      行帳戶之提款卡及存摺為由，向該銀行為掛失之通知，有
      中國信託銀行96年9 月13日證明書1 紙在卷可稽。然被告
      自承其乃因銀行電話通知其帳戶有異常，始為掛失通知，
      且其明知其已於同年5 月2 日將該帳戶之存摺、提款卡暨
      其密碼交付於該不詳姓名之成年男子，卻遲至該月之8 月
      始為掛失通知，則被告前開之掛失通知，亦不足為其有利
      認定之依據。
（三）按刑法上之故意犯，可分為直接故意與不確定故意，所謂
      不確定故意即指行為人對於構成犯罪之事實，預見其發生
      而其發生並不違反其本意，此為刑法第13條第2 項所明文
      。查近來佯稱退稅、借欠款、查詢帳戶、中獎等方式詐欺
      之犯罪類型層出不窮，此類犯罪多利用人頭帳戶作為贓款
      出、入帳戶，業廣經媒體披載，政府亦多所宣導，目的均
      在避免民眾受騙。況且，依一般人之社會生活經驗，辦理
      貸款固有提供帳戶號碼以供貸得款項匯入之必要，然絕無
      需同時將該帳戶之提款卡暨密碼交付之理。而被告係成年
      之人，且曾於財訊快報公司工作，業經其供陳在卷，並有
      服務證明書及勞工保險卡在卷可佐，顯具有相當社會經驗
      及通常智識程度，對此應知悉甚詳，衡情被告應能懷疑並
      預見於貸款之際要求提供帳戶、提款卡暨其密碼之目的，
      在於供不法詐騙份子用以詐使他人將款項匯入後，再加以
      提領之用。是以，被告與對方並不相識，僅因報紙分類廣
      告及需款甚急，竟仍將其所有之中國信託銀行帳戶存摺、
      金融卡暨密碼交付該不詳姓名自稱「陳專員」之人使用，
      依卷內事證，雖無證據證明被告知悉詐騙被害人之詐騙份
      子如何犯罪，或被告與詐騙份子有何共同正犯關係，惟該
      等詐騙份子將被告提供之帳戶供作提領不法詐騙款項之用
      ，顯然不違反被告之本意，被告自有幫助詐欺取財之不確
      定故意甚明。
（四）綜上所述，本案事證明確，被告所辯要係飾卸之詞，不足
      採信，其犯行堪以認定，應依法論科。
三、論罪科刑之理由：
（一）被告與詐騙被害人乙○○之詐欺集團間，並無共同實施詐
      欺犯罪之犯意聯絡或行為分擔，僅基於幫助詐欺取財之意
      思而參與，係提供助力促其詐欺犯行之實現，應為幫助犯
      。核被告所為，係犯刑法第339 條第1 項、第30條第1 項
      之幫助詐欺取財罪。其既基於幫助之犯意而為之，爰依刑
      法第30條第2 項之規定，按正犯之刑減輕之。又被告前因
      詐欺案件，經法院判處有期徒刑4 月確定後，已於96年4
      月17日易科罰金執行完畢之事實，有臺灣高等法院被告前
      案紀錄表在卷可按，其受徒刑之執行完畢，5 年以內故意
      再犯本件有期徒刑以上之罪，為累犯，應依刑法第47條第
      1 項之規定加重其刑，並依法先加後減之。
（二）本件除向被告收取帳戶存摺等資料之姓名不詳自稱「陳專
      員」之成年男子外，另有與被害人乙○○在電話中接洽之
      人，包括「小月」、不詳姓名之成年女子、另一名成年男
      子，均為詐騙集團之成員，此據被害人乙○○證述明確。
      該集團成員所為，應係犯刑法第339 條第1 項之詐欺取財
      罪。且彼此成員間有犯意聯絡與行為分擔，均為共同正犯
      。原審判決僅論及收受帳戶存摺等資料之成年男子與「小
      月」等2 人為共同正犯，顯有疏漏，應予補正。
（三）本件被告犯罪事證明確，原審予以論罪科刑，固非無見，
      惟查：原審漏未論及被告有累犯之事實，及被告所幫助詐
      欺取財行為之正犯人數應共有4 人，而非僅有「陳專員」
      、「小月」2 人，均有未洽，業如前述。是被告上訴否認
      犯行雖無理由，惟原判決既有上開可議之處，仍屬無可維
      持，自應由本院將原判決撤銷改判。爰審酌被告提供帳戶
      供他人犯罪使用，其所為已影響社會正常經濟交易安全，
      增加被害人尋求救濟之困難，並使犯罪之追查趨於複雜，
      且犯後否認犯行，迄未與被害人和解，惟念及被害人被詐
      騙損失僅3 萬多元，金額非高，兼衡其生活狀況、智識程
      度等一切情狀，仍量處有期徒刑4 月，並諭知易科罰金之
      折算標準。
據上論斷，應依刑事訴訟法第455 條之1 第1 項、第3 項、第36
9 條第1 項前段、第364 條、第299 條第1 項前段，刑法第30條
第1 項、第2 項、第28條、第339 條第1 項、第47條第1 項、第
41條第1 項前段，刑法施行法第1 條之1 ，判決如主文。
本案經檢察官王育珍到庭執行職務
中　　華　　民　　國　　96　　年　　12　　月　　14　　日
　　　　　　　　　刑事第十六庭  審判長法　官　蔡守訓
                                      法  官  施添寶
                                      法  官  吳俊龍
以上正本證明與原本無異。
本件不得上訴。
                                      書記官  高菁菁
中　　華　　民　　國　　96　　年　　12　　月　　14　　日
附錄本案論罪科刑法條：
刑法第30條
幫助他人實行犯罪行為者，為幫助犯。雖他人不知幫助之情者，
亦同。
幫助犯之處罰，得按正犯之刑減輕之。
刑法第339條第1項
意圖為自己或第三人不法之所有，以詐術使人將本人或第三人之
物交付者，處五年以下有期徒刑、拘役或科、或併科一千元以下
罰金。
